ACORDAO-COMPLETO-2422204

ACÓRDÃO 2011/2020 ATA 29/2020 - PLENÁRIO

VISTOS, relatados e discutidos estes autos que trata de Tomada de Contas anuais do Núcleo Estadual do Ministério da Saúde no Estado do Rio de Janeiro (NEMS/RJ) , relativa ao exercício de 2001. 
ACORDAM os Ministros do Tribunal de Contas da União, reunidos em Sessão do Plenário do Tribunal de Contas da União, em:
9.1. julgar, com fundamento no art. 16, II, da Lei 8.443/1992, regulares com ressalvas as contas de Ana Tereza da Silva Pereira Camargo (CPF: XXX.465.217-XX) ; Cicero Eutropio Magalhaes (CPF: XXX.868.527-XX) ; Dejair Cavalcante Guerra (CPF: XXX.328.307-XX) ; Fundação Oscar Rudge (CNPJ: 00.829.563/0001-97) ; Graça Maria Ramos Cavalcante (CPF: XXX.690.607-XX) ; Hilda Maria Monteiro (CPF: XXX.055.381-XX) ; Joaquim Pires e Albuquerque Pizzolante (CPF: XXX.243.007-XX) ; Jorge Roberto da Silva Santos (CPF: XXX.943.407-XX) ; Jose Carlos de Campos Conde (CPF: XXX.822.687-XX) ; Maria Luiza Pacifico Valadares (CPF: XXX.263.947-XX) ; Regina Maria Nunes  Conceição (CPF: XXX.290.767-XX) ; Reinaldo Souza de Paulo (CPF: XXX.686.127-XX) ; Roberto Carvalho de Araujo (CPF: XXX.583.117-XX) ; Ronaldo Luiz Gazolla (CPF: XXX.213.977-XX) ; Sady Carnot Falcao Filho (CPF: XXX.738.211-XX) ; Valdemar da Silva Fagundes (CPF: XXX.083.561-XX) , dando-lhes quitação;
9.2. encaminhar os autos para a Corregedoria do TCU para que avalie a longa paralisação do processo sem justificativas plausíveis, o que se mostra inadmissível; 
9.3. dar ciência deste Acórdão aos responsáveis, à Superintendência Estadual do Ministério da Saúde no Rio de Janeiro, à Controladoria Geral da União, ao Procurador-Chefe da Procuradoria da República no Estado do Rio de Janeiro, destacando que o Relatório e o Voto que o fundamentam poderão ser acessados por meio do endereço eletrônico www.tcu.gov.br/acordaos e que, caso exista interesse, o Tribunal poderá encaminhar-lhes cópia desses documentos sem quaisquer custos;
9.4. arquivar o presente processo.`

Tomada de contas anuais, exercício de 2001.

Núcleo Estadual do Ministério da Saúde no Estado do Rio de Janeiro.

3. Interessados/Responsáveis:
3.1. Interessado: Núcleo Estadual do Ministério da Saúde no Rio de Janeiro (NEMS/RJ)
3.2. Responsáveis: Ana Tereza da Silva Pereira Camargo (CPF: XXX.465.217-XX); Cicero Eutropio Magalhaes (CPF: XXX.868.527-XX); Dejair Cavalcante Guerra (CPF: XXX.328.307-XX); Fundação Oscar Rudge (CNPJ: 00.829.563/0001-97); Graça Maria Ramos Cavalcante (CPF: XXX.690.607-XX); Hilda Maria Monteiro (CPF: XXX.055.381-XX); Joaquim Pires e Albuquerque Pizzolante (CPF: XXX.243.007-XX); Jorge Roberto da Silva Santos (CPF: XXX.943.407-XX); Jose Carlos de Campos Conde (CPF: XXX.822.687-XX); Maria Luiza Pacifico Valadares (CPF: XXX.263.947-XX); Regina Maria Nunes Conceição (CPF: XXX.290.767-XX); Reinaldo Souza de Paulo (CPF: XXX.686.127-XX); Roberto Carvalho de Araujo (CPF: XXX.583.117-XX); Ronaldo Luiz Gazolla (CPF: XXX.213.977-XX); Sady Carnot Falcao Filho (CPF: XXX.738.211-XX); Valdemar da Silva Fagundes (CPF: XXX.083.561-XX).

13.1. Ministros presentes: José Mucio Monteiro (Presidente), Walton Alencar Rodrigues, Benjamin Zymler, Aroldo Cedraz, Raimundo Carreiro (Relator), Ana Arraes e Bruno Dantas.
13.2. Ministros-Substitutos convocados: Augusto Sherman Cavalcanti e Marcos Bemquerer Costa.
13.3. Ministros-Substitutos presentes: André Luís de Carvalho e Weder de Oliveira.

RAIMUNDO CARREIRO

Inicialmente, registro que atuo no presente processo por força do art. 152 do Regimento Interno do TCU (RI/TCU) .
2.	Adoto como Relatório, a instrução feita no âmbito da SecexSaúde (peça 45) , a qual obteve a concordância do Diretor (peça 46) . 
"INTRODUÇÃO
Cuidam os autos de processo de contas anuais do Núcleo Estadual do Ministério da Saúde no Rio de Janeiro - NERJ/MS, relativas ao exercício de 2001.
2.	A análise inicial, realizada pela Secretaria de Controle Externo do Tribunal de Contas da União no Estado do Rio de Janeiro (Secex-RJ) com base nos normativos vigentes à época, identificou que o processo foi constituído com os elementos exigidos no art. 15 da IN/TCU12/96 (peça 2, p. 23) . 
3.	As contas foram analisadas pela Gerência Regional da Secretaria Federal de Controle Interno no Estado do Rio de Janeiro, estando o resultado dos exames consubstanciados no Relatório de Auditoria 088075, inserido na peça 1, p. 36-49.
HISTÓRICO
4.	Segundo a instrução inicial elaborada pela Secex-RJ, o Relatório de Auditoria da Gerência Regional da Secretaria Federal de Controle lnterno do Estado do Rio de Janeiro, elaborado com base no acompanhamento da Gestão da Unidade e nas verificações in Ioco, destacou os seguintes pontos (peça 2, p. 23-24) :
 (...) divergências nos registros constantes do SIAFI, nas Contas Contábeis do Grupo 1.4.2.1.1.00.00 - Bem Imóveis, e no SPIU, exigindo a continuidade das gestões implementadas para identificação, localização e caracterização da situação de cada imóvel de propriedade do Ministério da Saúde no território do Estado do Rio de Janeiro;
 (...) utilização de bens e instalações do Núcleo Estadual por terceiros (Advocacia-Geral da União-AGU, Agencia Nacional de Vigilância Sanitária-Anvisa e Secretaria Estadual de Saúde do Estado do Rio de Janeiro -SES/RJ) , sem as formalizações pertinentes de cessão de uso, cadastro de responsabilidade por bens e respectivo rateio das despesas; 
 (...) acréscimo ao contrato de reforma dos 7º, 8º, 9º e 10º pavimentos do edifício sede do NERJ, por meio do 2º Termo Aditivo, em 02/10/2001, no percentual de 35,50 % do valor da obra, sem que os aditamentos estivessem acompanhados de planilhas de custos, referentes à sala cofre, no valor de R$ 297.180.90, e ao concreto celular, no valor de R$ 153.873.16, contrariando o art. 7º, § 2º, da Lei 8.666/93.
5.	O acréscimo ao contrato de reforma dos 7º, 8º, 9º e 10º pavimentos do edifício sede do NERJ/MS, sem justificativa documentada, havia sido objeto de representação ao TCU, sendo proposto sua apuração no âmbito deste processo de contas (peça 1, p. 2-18) .
6.	Outra questão também definida para ser apurada no âmbito do presente processo, tratou de possível ilegalidade cometida pela Consultoria Jurídica de NERJ/MS, envolvendo emissão de pareceres jurídicos por servidor inabilitado para tal, com a anuência do Consultor Jurídico (peça 2, p. 20) .
7.	Na primeira análise, a Secex-RJ concluiu pela necessidade de aprofundamento das questões destacadas no Relatório de Auditoria 088075  e das que foram objeto de  representação (parágrafos 4 a 6 da presente instrução) , bem como pela necessidade de verificação do cumprimento das determinações e recomendações  da Decisão 304/2002 - 1ª Câmara, da relatoria do Ministro Marcos Vinicios Vilaça, exarada no âmbito do TC Processo 003.738/2001-8, considerando a relação com as pendências apontadas nas presentes contas.
8.	A Unidade Técnica propôs então, inspeção no Núcleo Estadual do Ministério da Saúde no Rio de Janeiro, programada para o 1º semestre de 2003 e diligências com o intuito de colher subsídios à inspeção (peça 2, p. 25) . O Secretário (em substituição) da unidade, destacando que o NERJ/MS teria, nos anos anteriores, realizado licitações para adquirir bens ou contratar serviços a serem executados em hospitais vinculados àquele Núcleo, adicionou à diligência a solicitação de informações sobre processos licitatórios realizados em 2001 e 2002 para adquirir bens e/ou contratar serviços para o Hospital Geral de Bonsucesso e o Hospital dos Servidores do Estado (peça 2, p. 26) .
9.	As diligências foram efetivadas mediante os Ofícios 2339/2002-SECEX/RJ, de 16/12/2002 (peça 2, p. 27) , 2340/2002-SECEX/RJ, de 16/12/2002 (peça 2, p. 28) , 2341/2002-SECEX/RJ, de 16/12/2002 (peça 2, p. 32-33) . Mediante o Ofício NERJ 0053, de 21/1/2003 (peça 2, p. 36) , foi solicitada prorrogação do prazo para atendimento ao Ofício 2341/2001-SECEX/RJ, concedida conforme Ofício 128/2003-SECEX/RJ (peça 2, p. 37) .
10.	A inspeção, autorizada por despacho de 31/1/2003 do Exmo. Ministro Marcos Vinicios Vilaça, proferido no âmbito deste TC-Processo 007.776/2002-75 (peça 2, p. 35) , foi realizada no período de 04/02/2004 a 30/04/2004. O Relatório encontra-se inserido nos autos (peça 3, p. 2-34) , estando o processo da inspeção, TC Processo 003.738/2001-9, apensado a este processo de contas.
Do resultado da Inspeção realizada no Núcleo Estadual do Ministério da Saúde no Rio de Janeiro no período de 04/2/2004 a 30/4/2004
11.	Como resultado da inspeção referida nos parágrafos 7 e 8 desta instrução, a equipe identificou que (peça 3, p. 4-5) :
 em relação ao cadastramento dos imóveis de propriedade do Ministério da Saúde situados no território do Estado do Rio de Janeiro, providências estariam sendo adotadas com vistas a regularização da situação dos imóveis, bem como regularização dos ocupados por secretarias municipais de saúde;
 também estariam sendo aditadas providências com vistas a regularizar a cessão de bens e instalações do imóvel-sede do Núcleo Estadual ocupados por terceiros, bem como regularização das doações de veículos à diversas secretarias municipais de saúde; 
 a situação de irregularidade que estaria ocorrendo na Consultoria Jurídica do NERJ/MS, relatada no parágrafo 5 desta instrução, havia sido resolvida;
 quanto à questão levantada pela CGU sobre os acréscimos ao contrato de reforma dos 7º, 8º, 9º e 10º pavimentos do edifício sede do NERJ, por meio do 2º Termo Aditivo, em 02/1012001, no percentual de 35,50 % do valor da obra, sem que o aditamento estivesse acompanhado de planilhas de custos, referentes à sala cofre, no valor de R$ 297.180.90, e ao concreto celular, no valor de R$ 153.873.16, o NERJ/MS não apresentou qualquer justificativa, apesar das diversas solicitações efetuadas pela Equipe de Inspeção.
12.	Em relação a esse item, consta no Relatório de Auditoria de Avaliação da Gestão 088075, a informação de que, durante os trabalhos de campo da equipe da Gerência Regional de Controle Interno/RJ, o gestor apresentou cópia de proposta da contratada com a planilha de custos referente à sala cofre e concreto celular (peça 1, p. 47 - Subárea: Contratos - Assunto: Inspeção Física da Execução) . No relatório também consta informação que em visita realizada à obra foi constatado que a mesma estava sendo executada.
13. 	Além das questões apontadas pela CGU no relatório de acompanhamento da Gestão da Unidade, que consta do processo ora em exame, foram objeto da inspeção realizada os contratos firmados pelo NERJ/MS, sendo identificadas irregularidades relacionadas aos contratos firmados com a Fundação Pró - INTO, descritos a seguir (peça 3, p. 32) : 
pagamentos no valor total de RS 3.363.777.00 (três milhões, trezentos e sessenta e três mil, setecentos e setenta e sete reais) à Fundação Médica Pró - Instituto Nacional de Traumato - Ortopedia - Pró - INTO, por intermédio dos Contratos 15/1999 (R$ 1.185.903,00) , 64/2000 (R$ 1.867.833,00) e 81/2000 (R$ 310.041,00) , para o desenvolvimento de ações, produtos e serviços cujos objetivos finais não foram efetivamente alcançados; 
falta de acompanhamento dos Contratos 15/1999, 64/2000 e 81/2000 por parte do Núcleo Estadual do Ministério da Saúde no Estado do Rio de Janeiro - NERJ/MS, apesar de existirem em todos eles cláusulas estabelecendo a responsabilidade do NERJ/MS, na condição de contratante, no sentido de supervisionar e acompanhar o desenvolvimento dos trabalhos em todas as suas fases; 
ausência de elaboração de projeto básico quando da celebração dos Contratos 15/1999, 64/2000 e 81/2000, conforme determinam os artigos 6º, inciso IX, e 7º, § 2º, inciso I, da Lei 8.666/93; 
ausência de definição de metodologia a ser aplicada no projeto quando da celebração dos contratos 15/1999, 64/2000 e 81/2000;
ausência de definição de etapas para a execução dos Contratos 15/1999, 64/2000 e 81/2000 que estabelecessem as ações, os objetivos intermediários, os prazos, as metas e os responsáveis;
ausência de comprovação de qualquer resultado efetivo que beneficiasse a Administração Pública e/ou a sociedade com a celebração dos Contratos 15/1999, 64/2000 e 81/2000.
14. 	As irregularidades, constatadas na inspeção, relacionadas aos Contratos 15/1999, 64/2000 e 81/2000, teriam ocorrido, principalmente, nos exercícios de 1999 e 2000, sob a responsabilidade da Sra. Ana Tereza da Silva Pereira Camargo, gestora do NERJ/MS nos exercícios citados. Conforme demonstrado no relatório da inspeção, em relação aos pagamentos realizados à Fundação Pró - INTO a situação resumida seria a seguinte:
	 
	Valores Pagos Anualmente por Responsáveis (R$) 
	Totais
Pagos (R$) 

	 Contrato
	Ana Tereza da Silva P. Camargo  
	Ronaldo. Gazolla   
	
		1999
	2000
	2001
	
	15/1999
	711.541,80
	474.361,20
		1.185.903,00

	64/2000
		1.681.049,70
	186.783,30
	1.867.833,00

	81/2000
		93.012,30
	217.028,70
	310.041,00

	Totais
	711.541,80
	2.248.423,20
	403.812,00
	3.363.777,00

	Fonte: Relatório de Inspeção (peça 3, p. 7-8, 22-23, 25-26) 
15.  	A Equipe de Inspeção considerou que, para as ocorrências relatadas no parágrafo 13 desta instrução, caberia audiência da Sra. Ana Tereza da Silva Pereira Camargo, gestora do NERJ/MS nos exercícios de 1999 e 2000, e dispensaria a audiência do Sr. Ronaldo Luiz Gazolla visto o seu falecimento em 15/8/2002.
16.	Quanto aos valores pagos indevidamente à Fundação Médica Pró - Instituto Nacional de Traumato - Ortopedia - Pró - Into, caberia a citação da Fundação, solidariamente com seu Diretor-Presidente, Sr. Joaquim Pires e Albuquerque Pizzolante, com a Sra. Ana Tereza da Silva Pereira Camargo, Gerente do NERJ/MS, para os pagamentos realizados nos exercícios 1999 e 2000; e com o Sr. Ronaldo Luiz Gazolla (por seus herdeiros e sucessores) , Gerente do NERJ/MS, para os pagamentos realizados no exercício 2001. 
17.	Considerando que as contas relativas aos exercícios 1999 e 2000 - gestão da Sra. Ana Tereza da Silva Pereira Camargo - já haviam sido julgadas por este Tribunal regulares com ressalva dando-se quitação aos responsáveis e determinações (TC Processo 007.650/2000-7 - exercício 1999 - Ata 36/01 - Relação 71/01 - Sessão de 09.10.2001 da 1ª Câmara, e TC Processo 005.170/2001-1 - exercício 2000 - Ata 40/01 - Relação 06/01 - Sessão de 06.11.2001 da 1ª Câmara) .  Considerando o disposto no art. 206 do Regimento Interno, vigente à época, que estabelecia que decisão definitiva em processo de tomada ou prestação de contas ordinária constituía fato impeditivo da imposição de multa ou débito em outros processos nos quais constassem como responsáveis os mesmos gestores, a proposta da Unidade Técnica foi pela remessa dos autos ao Ministério Público junto ao TCU, para que avaliasse a necessidade e oportunidade de impetrar recurso de revisão, na forma disposta nos artigos 206 e 288 do RI/TCU (vigente à época) , para reabertura das contas do NERJ relativas aos exercícios 1999 e 2000, com vistas à realização de citação e audiência dos responsáveis, sobrestando o presente processo até o julgamento do recurso, caso impetrado pelo Ministério Público (peça 3, p. 34) .
18.	Instado a pronunciar-se o Ministério Público manifestou-se pela concordância com a proposta de sobrestamento dos autos até o julgamento dos Recursos de Revisão interpostos com vistas à reabertura das contas do NERJ/MS, relativas aos exercícios de 1999 (TC Processo 007.650/2000-7) e 2000 (TC Processo 005.170/2001-1) (peça 3, p. 38) . O Ministro-Relator, em despacho de 8/12/2004, determinou o sobrestamento do presente processo conforme proposto pela Unidade Técnica (peça 3, p. 39) .
Da situação dos processos de contas do Núcleo Estadual do Ministério da Saúde no Rio de Janeiro exercícios 1999 (TC Processo 007.650/2000-7) e 2000 (TC Processo 005.170/2001-1) , motivadores do sobrestamento do presente.
19.	No âmbito do processo de Tomada de Contas do Núcleo Estadual da Saúde do Estado do Rio de Janeiro, do exercício de 1999, TC Processo 007.650/2000-7, as contas dos gestores foram julgadas regulares com ressalva, em 9/10/2001, pela Primeira Câmara do Tribunal de Contas da União, dando-se quitação aos responsáveis, constantes da Relação 71/2001 - Relator Ministro Walton Alencar Rodrigues, inserida na Ata 36/2001 (peça 19, fl. 18, TC Processo 007.650/2000-7) . Posteriormente, em 18/2/2009, mediante o Acórdão 238/2009-TCU-Plenário - da Relatoria do Ministro Aroldo Cedraz, o Tribunal conheceu do recurso de revisão interposto pelo Ministério Público, para, no mérito, dar-lhe provimento e tornar insubsistente a deliberação anterior, julgando irregulares as contas da Srª Ana Tereza da Silva Pereira Camargo, do exercício de 1999, aplicando-lhe multa, e mantendo o julgamento regulares com ressalva para as contas dos demais responsáveis (peça 19, p. 25-39, TC Processo 007.650/2000-7) . O Acórdão 238/2009-TCU-Plenário, da relatoria do Ministro Aroldo Cedraz, transitou em julgado em 26/7/2011, sendo o processo encerrado com a constituição do processo de cobrança executiva (peça 20, fls.49-51 do TC Processo 007.650/2000-7) . 
20.	Quanto ao processo de Tomada de Contas do Núcleo Estadual da Saúde do Rio de Janeiro, do exercício de 2000, TC 005. 170/2001-1, as contas dos gestores foram julgadas regulares com ressalva pela Primeira Câmara do TCU, dando-se quitação aos responsáveis, constantes da Relação 06/2001 - Relator Ministro Augusto Sherman Cavalcanti, inserida na Ata 40/2001 (peça 3, fl. 38, TC Processo 005.170/2001-1) . Mediante o Acórdão 848/2012-TCU-Plenário - da relatoria do Ministro José Jorge, esta Corte de Contas conheceu do recurso de revisão interposto pelo Ministério Público, para, no mérito, dar-lhe provimento e tornar insubsistente, em relação à Srª Ana Tereza da Silva Pereira Camargo, a deliberação anterior (peça 4, fl. 41-42, TC Processo 005.170/2001-1) e rejeitar as alegações de defesa da referida responsável e da Fundação Oscar Rudge fixando-lhes, novo e improrrogável, prazo de quinze dias, a contar da notificação, para que comprovassem o recolhimento do valor de R$ 189.000,00 atualizado monetariamente a partir de 21/6/2000, até a data do efetivo pagamento, na forma da legislação em vigor, entre outros. No Acórdão 1541/2013-TCU-Plenário - da relatoria do Ministro José Jorge, o TCU decidiu julgar irregulares as contas da Srª Ana Tereza da Silva Pereira Camargo, do exercício de 2000, entre outros (peça 129, fl.1, TC Processo 005.170/2001-1) . Posteriormente, foram interpostos recursos de reconsideração tendo o TCU, no Acórdão 29/2016-TCU-Plenário - Ministro Revisor Walton Alencar Rodrigues (peças 172-176, TC Processo 005.170/2001-1) , dado provimento parcial ao recurso da Srª Ana Tereza da Silva Pereira Camargo e negado provimento ao recurso da Fundação Oscar Rudge (peça 172 TC Processo 005.170/2001-1) . Ante a formação dos processos de cobrança executiva os autos foram encerrados (peça 216, TC Processo 005.170/2001-1) .
21.	Considerando a conclusão dos julgamentos dos processos TC Processo 007.650/2000-7 e TC Processo 005.170/2001-1, as contas ora examinadas foram retiradas do sobrestamento em 17/1/2020, dando-se continuidade à sua instrução.
EXAME TÉCNICO
22.	A gestão de 2001 do Núcleo Estadual do Ministério da Saúde no Rio de Janeiro foi analisada pela Gerencia Regional da Secretaria Federal de Controle Interno do Rio de Janeiro, que elaborou o Relatório de Auditoria 088075 (peça 1, p. 36-49) . Os trabalhos foram realizados no período de 28/01 a 22/02/2002, e abrangeram as áreas: Controles da Gestão, Gestão Patrimonial, Gestão de Suprimentos de Bens e Serviços, Gestão de Recursos Humanos e Gestão Operacional (peça 1, p.36-37) .
23.	Na área de Controle da Gestão, a Gerência Regional de Controle Interno verificou a existência de relatórios e/ou diligências do Tribunal de Contas da União (TCU) e da Secretaria Federal de Controle Interno (SFCI) . 
24.	Em relação às demandas do TCU, o Relatório de Auditoria 088075 informa que a Unidade teria adotado providências com vistas ao atendimento das determinações identificadas, relacionadas às contas dos exercícios de 1999 e 2000. Com relação à regularização da situação dos imóveis, inclusive os cedidos e/ou ocupados por órgãos estaduais ou municipais, estariam pendentes providências a serem adotadas por outros órgãos, inclusive de outras esferas administrativas (peça 1, p. 38-40) . 
25.	Na área de Gestão Patrimonial foi observada a legalidade e a atualização dos registros dos bens móveis e imóveis. Duas constatações foram reladas pela equipe de auditores: 
a) divergências nos registros constantes do SIAFI, nas Contas Contábeis do Grupo 1.4.2.1.1.00.00 - Bem Imóveis, e no SPIU, exigindo a continuidade das gestões implementadas para identificação, localização e caracterização da situação de cada imóvel de propriedade do Ministério da Saúde no território do estado do Rio de Janeiro; 
b) utilização de bens e instalações do Núcleo Estadual por terceiros (Advocacia-Geral da União-AGU. Agencia Nacional de Vigilância Sanitária-Anvisa e Secretaria Estadual de Saúde do Rio de Janeiro-SES/RJ) , sem as formalizações pertinentes de cessão de uso, cadastro de responsabilidade por bens e respectivo rateio das despesas. Como reflexo da ausência desses instrumentos, o relatório cita a utilização pela SES/RJ de 86 (oitenta e seis) linhas telefônicas, bem como diversos veículo cedido a diversas secretarias municipais de saúde, sem a cessão formal dos mesmos.
26.	O próprio Relatório de Auditoria 088075	 reconhece a necessidade, para a regularização das situações descritas, de esforços que incluam unidades superiores da estrutura organizacional do Ministério da Saúde, ou mesmo do Poder Executivo, mais especificamente da Assessoria Jurídica e da Gerência Regional do Patrimônio da União, bem como de autoridades em nível estadual e municipal.
27.	O assunto fez parte do escopo da inspeção realizada pela Secex-RJ, onde se verificou que providências estavam sendo adotadas com vistas a regularização da situação dos imóveis, inclusive em relação aos ocupados por secretarias municipais de saúde. Também estariam sendo adotadas providências com vistas a regularizar a cessão de bens e instalações do imóvel-sede do NERJ ocupados por terceiros, bem como regularização das doações de veículos à diversas secretarias municipais de saúde.
28.	Na área de Suprimento de Bens e Serviços foram verificados processos de aquisição de bens e a correta execução de contratos, dentre eles o contrato firmado com a Volume Construções e Participações Ltda., que teve como objeto a reforma dos 7º, 8º, 9º e 10º pavimentos do edifício sede do NERJ/MS, quando se constatou a seguinte situação:
Acréscimo do valor da obra em 35,5% por meio do 2º Termo Aditivo, em 02/10/2001, sem que os aditamentos estivessem acompanhados de planilhas de custos, referentes à sala cofre, no valor de R$ 297.180.90, e ao Concreto Celular, no valor de R$ 153.873.16, contrariando o art. 7º, § 2º, da Lei 8.666/93.
29.	Conforme descrito no Relatório de Auditoria 088075, o gestor, em resposta a questionamento efetuado pelo órgão de controle interno, apresentou cópia da proposta da contratada e planilha de custos referente aos itens sala cofre e concreto celular à equipe da auditoria que, em visita à obra, verificou que a mesma estava sendo executada (peça 1, p.47) . 
30.	A equipe do controle interno recomendou aos gestores que tais planilhas fossem inseridas no processo relativo à celebração do termo aditivo em tela, bem como, que nas futuras licitações referentes a obras e serviços daquele Núcleo, fizessem constar o orçamento detalhado em planilha e expressassem a composição de todos os custos unitários. (peça 1, p. 47) .
31.	Na área de Recursos Humanos foi observada a fidedignidade cadastral no Siape, legalidade em processos de aposentadoria e pensão e a cessão de servidores federais para os hospitais municipalizados, não sendo constatado irregularidades na amostra examinada.
32.	E na área Operacional foi verificada a existência de indicadores de gestão, no intuito de proceder avaliação da eficiência, eficácia e efetividade da atuação administrativa. Consoante descrito no Relatório de Auditoria 088075, a unidade auditada não apresentou indicadores gerenciais. Na análise das informações contidas no relatório de gestão sobre as ações desenvolvidas no exercício em exame, a equipe de auditoria do Controle Interno considerou que, mesmo sendo positivas as ações descritas, implementadas no sentido de aprimorar a gestão hospitalar, o relatório do gestor não apresentou indicadores gerenciais de forma a permitir a aferição da ação administrativa quanto aos aspectos de eficiência, eficácia e economicidade, desatendendo ao disposto no art. 15 da IN/TCU 12/96. 
33.	Não sendo apresentada justificativa para a ausência dos indicadores, a equipe de auditoria concluiu pela impossibilidade de emitir opinião acerca da eficiência, eficácia e economicidade da ação administrativa, recomendando ao gestor a instituição de indicadores de gestão para o próximo exercício (peça 1, p. 48-49) . 
34.	A ausência de indicadores gerenciais foi o item que motivou a ressalva no parecer do Controle Interno conforme o Certificado de Auditoria 088075 (peça 1, p. 50) .
I.  Avaliação da conformidade das peças que compõem o processo
35.	A análise inicial, realizada pela Secex-RJ com base nos normativos vigentes à época, identificou que o processo foi constituído com os elementos exigidos no art. 15 da IN/TCU-12/1996 (peça 2, p. 23) . Às folhas 5 a 7 consta o Rol de Responsáveis, e às folhas 8 a 11 consta o Relatório de Gestão relativa ao exercício 2001. As Demonstrações Financeiras, bem como as demais informações, estão inseridas na peça 1, p. 16-35.
36.	O Relatório de Auditoria 088075 encontra-se inserido na peça 1, p. 36-49. O Certificado de Auditoria 088075, o Parecer do Dirigente de Controle Interno e o Pronunciamento Ministerial constam da mesma peça às pg. 50-52.
37.	No Certificado de Auditoria, de 28/3/2002 (peça 1, p. 50) , o Gerente Regional de Controle Interno/RJ propôs que a gestão dos responsáveis relacionados no processo fosse considerada Regular com Ressalva, tendo em vista a constatação da ausência de indicadores gerenciais. 
38.	O dirigente do órgão de controle interno concluiu que as contas sob exame estariam em condições de serem aprovadas, ressalvando as impropriedades aduzidas no Certificado de Auditoria, e emitiu parecer favorável pela eficiência, eficácia e economicidade da gestão (peça 1, p. 51) .
39.	O Ministro de Estado da Saúde atestou haver tomado conhecimento das conclusões contidas do Relatório e Certificado de Auditoria, bem como do Parecer da Secretaria Federal de Controle Interno da Corregedoria-Geral da União, que opinaram pela Regularidade, com ressalva, da gestão examinada (peça 1, p. 52) .
II. Rol de responsáveis
40.	Na peça 1, p. 5-7 consta o Rol de Responsáveis, extraído do SIAFI - Sistema Integrado de Administração Financeira, conforme disposto pela IN/TCU 12, de 24/4/1996. 
III. Processos conexos e contas de exercícios anteriores
41.	Os processos de contas de exercícios anteriores e os processos conexos aos autos em exame estão relacionados no quadro que se segue:
	Número do TC
	Tipo
	Situação

	Processo 007.650/2000-7
	Tomadas de Contas - exercício 1999
	Encerrado

	Processo 005.170/2001-1
	Tomada de Contas - exercício 2000
	Encerrado

	Processo 003.738/2001-8
	Relatório de Auditoria 
	Juntado às contas em exame

42.	No que tange aos processos de contas de exercícios anteriores, cabe destacar:
TC Processo 007.650/2000-7: as contas foram inicialmente julgadas regulares com ressalva, pela Primeira Câmara, conforme Relação 71/2001 - Gab. Ministro Walton Alencar Rodrigues, inserida na Ata 36/2001. A deliberação foi tornada insubsistente pelo Acórdão 238/2009-TCU-Plenário - da relatoria do Ministro Aroldo Cedraz, que conheceu do recurso de revisão interposto pelo Ministério Público, julgando as contas irregulares em relação à titular do NERJ/MS, Sra. Ana Tereza da Silva Pereira Camargo, com aplicação de multa à gestora, e regulares com ressalva em relação aos demais responsáveis. O Acórdão 238/2009-TCU-Plenário transitou em julgado em 26/7/2010 (peça 42) .
TC Processo 005.170/2001-1: as contas foram inicialmente julgadas regulares com ressalva, pela Primeira Câmara, conforme Relação 06/2001 -Ministro-Substituto Augusto Sherman Cavalcanti, inserida na Ata 40/2001. A deliberação foi tornada insubsistente pelo Acórdão 848/2012-TCU-Plenário - da relatoria do Ministro José Jorge, que conheceu do recurso de revisão interposto pelo Ministério Público (peça 43) . As contas foram julgadas irregulares pelo Acórdão 1541/2013-TCU-Plenário - da relatoria do Ministro José Jorge (peça 44) , alterado parcialmente pelo Acórdão 29/2016-TCU-Plenário - da revisão do Ministro Walton Alencar Rodrigues, porém mantendo o débito e o julgamento pela irregularidade.
IV. Dos Recursos de Revisão interpostos pelo Ministério Público em razão do resultado da Inspeção realizada pela Secex/RJ, no âmbito do presente processo.
IV.1 - Da análise e do resultado do recurso de revisão interposto pelo MP/TCU no TC Processo 007.650/2000-7 (peça 41) 
43.	Diante das irregularidades apuradas pela Secex/RJ  na inspeção realizada para saneamento do processo TC Processo 007.776/2002-5, concernentes aos Contratos 15/1999, 64/2000 e 81/2000, com reflexo direto na gestão do Núcleo Estadual do Ministério da Saúde no Rio de Janeiro, exercício 1999, o Ministério Público junto ao TCU interpôs recurso de revisão com fundamento no artigo 35, inciso III, da Lei 8443/96, requerendo: (a) conhecimento do recurso; (b) reabertura das contas do Núcleo do Ministério da Saúde no Estado do Rio de Janeiro-NERJ, relativas ao exercício de 1999; (c) insubsistência do julgamento do processo TC Processo 007.650/2000-7 (contas relativas ao exercício de 1999) ; (d) notificação dos dirigentes do NERJ responsáveis pelas irregularidades, para apresentarem contrarrazões recursais; (e) promoção da citação dos responsáveis; (f) irregularidade das contas e imputação de multa.
44.	No recurso concernente ao processo TC Processo 007.650/2000-7, foram analisadas as irregularidades relacionadas ao Contrato 15/99, celebrado com a Fundação Médica Pró - Instituto Nacional de Traumato-Ortopedia - PRO-INTO, uma vez que relacionadas às contas do exercício 1999.
45.	O resultado das análises levou o Relator à conclusão, quanto à atribuição de débito relativo ao exercício de 1999, de que, da maneira como foram estabelecidos o objeto e o plano de execução do contrato, não se poderia vincular os pagamentos parciais à execução de qualquer quantitativo físico. Contudo, teria havido falha grave no acompanhamento da execução do contrato, resultando na realização integral do pagamento do valor contratado sem que os produtos tivessem sido entregues na forma e no prazo pactuados, devendo as contas serem julgadas irregulares, com aplicação de multa à Sra. Ana Tereza da Silva Pereira Camargo (peça 41, p. 12) .
46.	Assim, mediante o Acórdão 238/2009-TCU-Plenário, da relatoria do Ministro Aroldo Cedraz, o TCU decidiu: conhecer do recurso de revisão, para, no mérito, dar-lhe provimento, tornando insubsistente a deliberação anterior; julgar irregulares as contas da Sra. Ana Tereza da Silva Pereira Camargo, relativas ao exercício de 1999, aplicando-lhe multa no valor de R$ 5.000,00 julgar regulares com ressalva as contas dos demais responsáveis, dando-lhes quitação (peça 41, p. 14-15) .
47.	Foram interpostos embargos declaratórios, que foram julgados pelo Acórdão 1199/2011-TCU-Plenário, da relatoria do Ministro Aroldo Cedraz, que os conheceu e, no mérito, negou-lhes provimento. Sem mais recursos, o Acórdão 238/2009-TCU-Plenário - da relatoria do Ministro Aroldo Cedraz, transitou em julgado em 26/7/2011 (peça 42) . Ante a formação do processo de cobrança executiva, o TC Processo 007.650/2000-7 foi encerrado.
IV.2 - Da análise e do resultado do recurso de revisão interposto pelo MP/TCU no TC Processo 005.170/2001-1 (peça 43) 
48.	Diante das irregularidades apuradas pela Secex-RJ na inspeção realizada para saneamento do processo TC Processo 007.776/2002-5, concernentes aos Contratos 15/1999, 64/2000 e 81/2000, com reflexo direto na gestão do Núcleo Estadual do Ministério da Saúde no Rio de Janeiro, exercício 2000, o Ministério Público junto ao TCU interpôs recurso de revisão com fundamento no artigo 35, inciso III, da Lei 8443/96.
49.	No exame das defesas apresentadas pela ex-gestora Sra. Ana Tereza da Silva Pereira Camargo e pela Fundação Oscar Rudge (anteriormente denominada Fundação Médica Pró-Instituto Nacional de Traumato-Ortopedia/Pro-Into) em sede de contrarrazões ao recurso de revisão, incluindo aqui o voto do relator, Ministro José Jorge, se concluiu que, ainda que não elididas as irregularidades identificadas, relacionadas aos Contratos 15/1999, 64/2000 e 81/2000, havia nos autos elementos que apontavam para a prestação dos serviços pagos, a exceção do valor de R$ 189.000,00  relativo a serviços não efetuados, devendo as alegações de defesa apresentadas serem parcialmente aceitas. No entanto, as falhas ocorridas na execução dos contratos, identificadas na inspeção realizada pela Secex-RJ para saneamento do TC Processo 007.776/2002-5, levaram à proposta de julgamento pela irregularidade das contas (peça 43, p. 16-17, 35-37) .
50.	A proposta foi acolhida conforme deliberação no Acórdão 848/2012-TCU-Plenário - da relatoria do Ministro José Jorge, que decidiu: (a) conhecer do recurso para, no mérito, dar-lhe provimento e tornar insubsistente, em relação à Sra. Ana Tereza da Silva Pereira Camargo, a deliberação proferida na sessão de 6/11/2001, incluída na Relação 6/2001 - Primeira Câmara -. Ministro-Substituto Augusto Sherman Cavalcanti; e (b) rejeitar as alegações de defesa apresentadas pela Sra. Ana Tereza da Silva Pereira Camargo e pela Fundação Oscar Rudge (anteriormente denominada Fundação Médica Pró-Instituto Nacional de Traumato-Ortopedia/Pro-Into) , fixando-lhes novo e improrrogável prazo de quinze dias para recolhimento do débito (peça 43, p. 39-40) . As contas foram julgadas irregulares pelo Acórdão 1541/2013-TCU-Plenário - da relatoria do Ministro José Jorge (peça 44) , com imputação de débito, solidariamente, à Sra. Ana Tereza da Silva Pereira Camargo e à Fundação Oscar Rudge (peça 44) 
IV.3 - Dos efeitos, nas presentes contas, do julgamento do recurso de revisão, interposto pelo MP/TCU nos processos TC Processo 007.650/2000-7 e Processo 005.170/2001-1
51.	Conforme relatado nos parágrafos 4 a 8 da presente instrução, a inspeção realizada pela Secex-RJ objetivou esclarecer pontos indicados no Relatório de Auditoria da Gerência de Controle Interno 088075, considerados pela unidade técnica passíveis de maiores esclarecimentos, a saber: 
a) divergências nos registros constantes do SIAFI, nas Contas Contábeis do Grupo 1.4.2.1.1.00.00 - Bem Imóveis, e no SPIU, exigindo a continuidade das gestões implementadas para identificação, localização e caracterização da situação de cada imóvel de propriedade do Ministério da Saúde no território do Estado do Rio de Janeiro;
b) utilização de bens e instalações do Núcleo Estadual do Rio de Janeiro por terceiros (Advocacia-Geral da União-AGU. Agencia Nacional de Vigilância Sanitária-Anvisa e Secretaria Estadual de Saúde-SES/RJ) , sem as formalizações pertinentes de cessão de uso, cadastro de responsabilidade por bens e respectivo rateio das despesas; 
c) acréscimo ao contrato de reforma dos 7º, 8º, 9º e 10º pavimentos do edifício sede do NERJ, por meio do 2º Termo Aditivo, em 02/10/2001, no percentual de 35,50 % do valor da obra, sem que os aditamentos estivessem acompanhados de planilhas de custos, referentes à sala cofre, no valor de R$ 297.180.90, e ao concreto celular, no valor de R$ 153.873.16, contrariando o art. 7º, § 2º, da Lei 8.666/93.
d) possível ilegalidade cometida pela Consultoria Jurídica do Núcleo, envolvendo emissão de pareceres jurídicos por servidor inabilitado para tal, com a anuência do Consultor Jurídico.
52.	O resultado da inspeção, relatado no parágrafo 11, indica que dos pontos verificados, restou sem esclarecimento por parte do gestor do NERJ/MS a questão relativa ao acréscimo ao contrato de reforma dos 7º, 8º, 9º e 10º pavimentos do edifício sede do NERJ, por meio do 2º Termo Aditivo, em 02/10/2001, no percentual de 35,50 % do valor da obra, sem que os aditamentos estivessem acompanhados de planilhas de custos, referentes à sala cofre, no valor de R$ 297.180.90, e ao concreto celular, no valor de R$ 153.873.16.
53.	Em relação a esse item, conforme descrito nos parágrafos 29 e 30 da presente instrução, o gestor, em resposta ao questionamento efetuado pelo órgão de controle interno, apresentou planilha de custos referente aos itens sala Cofre e concreto celular e, em visita à obra a equipe do controle interno verificou que a mesma estava sendo executada (peça 1, p.47) . Assim, esse ponto estaria superado.
54.	A Inspeção realizada pela Secex-RJ, no entanto, identificou irregularidades em contratações realizadas pelo NERJ/MS (peça 3, p. 32) , que por estarem relacionadas às gestões anteriores, acarretaram o sobrestamento do presente processo:
pagamentos no valor total de RS 3.363.777.00 à Fundação Médica Pró - Instituto Nacional de Traumato - Ortopedia - Pró - INTO, por intermédio dos Contratos 15/1999 (R$ 1.185.903,00) , 64/2000 (R$ 1.867.833,00) e 81/2000 (R$ 310.041,00) , para o desenvolvimento de ações, produtos e serviços cujos objetivos finais não foram efetivamente alcançados; 
falta de acompanhamento dos Contratos 15/1999, 64/2000 e 81/2000 por parte do Núcleo Estadual do Ministério da Saúde no Rio de Janeiro - NERJ/MS, apesar de existirem em todos eles cláusulas estabelecendo a responsabilidade do NERJ/MS, na condição de contratante, no sentido de supervisionar e acompanhar o desenvolvimento dos trabalhos em todas as suas fases; 
ausência de elaboração de projeto básico quando da celebração dos Contratos 15/1999, 64/2000 e 81/2000, conforme determinam os artigos 6º, inciso IX, e 7º, § 2º, inciso I, da Lei 8.666/93; 
ausência de definição de metodologia a ser aplicada no projeto quando da celebração dos contratos 15/1999, 64/2000 e 81/2000;
ausência de definição de etapas para a execução dos Contratos 15/1999, 64/2000 e 81/2000 que estabelecessem as ações, os objetivos intermediários, os prazos, as metas e os responsável;
ausência de comprovação de qualquer resultado efetivo que beneficiasse a Administração Pública e/ou a sociedade com a celebração dos Contratos 15/1999, 64/2000 e 81/2000.
55.	Em razão desses achados, os presentes autos foram sobrestados até o julgamento em definitivo dos processos relativos às contas do NERJ/MS dos exercícios 1999 (TC Processo 007.650/2000-7) e 2000 (TC Processo 005.170/2001-1) .  
56.	O resultado do julgamento das contas, objetos dos processos TC Processo 007.650/2000-7 e TC Processo 005.170/2001-1, descrito nos parágrafos 43 a 50 da presente instrução, leva à conclusão de que as irregularidades apuradas na inspeção, relacionadas aos contratos 15/1999, 64/2000 e 81/2000, não tiveram reflexo financeiro negativo na gestão objeto do processo ora analisado, mesmo com a ocorrência de pagamentos relativos aos contratos 64/2000 e 81/2000 na gestão do exercício 2001 (objeto do processo ora examinado) . 
57.	Conforme relatado nos parágrafos 44 a 50 desta instrução, as defesas apresentadas em sede de contrarrazões, nos autos dos processos TC Processo 007.650/2000-7 e TC Processo 005.170/2001-1 elidiram, na quase totalidade, o possível débito apurado na inspeção realizada pela Secex-RJ, tendo restado o valor de R$ 189.000,00 atribuído aos responsáveis arrolados no TC Processo 005.170/2001-1.
58.	Em relação às irregularidades concernentes ao acompanhamento da execução dos contratos, que motivaram o julgamento das contas dos exercícios 1999 e 2000 como irregulares com aplicação de multa aos responsáveis, entendemos não ser cabível nas presentes contas, uma vez que o falecimento do Titular do NERJ/MS no exercício de 2001, Sr. Ronaldo Luiz Gazola, ocorrido em 15.08.2002, constitui-se impedimento à realização de audiência do gestor.
59.	Além desse fato, verifica-se já ter operado prescrição da pretensão punitiva quanto a qualquer outro possível responsável nessas contas, tendo em vista que o presente processo trata das contas do exercício de 2001. Sobre este tema, o Acórdão 1441/2016-TCU-Plenário, de 8/6/2016, da relatoria do Ministro Benjamin Zymler, pacificou o entendimento no sentido de que:
 (...) 
9.1.1. a pretensão punitiva do Tribunal de Contas da União subordina-se ao prazo geral de prescrição indicado no art. 205 do Código Civil;
	9.1.12. a prescrição a que se refere o subitem anterior é contada a partir da data de ocorrência da irregularidade sancionada, nos termos do art. 189 do Código Civil; 
9.1.3. o ato que ordenar a citação, a audiência ou oitiva da parte interrompe a prescrição de que trata o subitem 9.1.1, nos termos do art. 202, inciso I, do Código Civil;
9.1.4. a prescrição interrompida recomeça a correr da data em que for ordenada a citação, a audiência ou oitiva da parte, nos termos do art. 202, parágrafo único, parte inicial, do Código Civil; 
 (...) 
9.1.7. o entendimento consubstanciado nos subitens anteriores será aplicado, de imediato, aos processos novos (autuados a partir desta data) bem como àqueles pendentes de decisão de mérito ou de apreciação de recurso por este Tribunal;
60.	No presente caso, não havendo ato ordenando audiência ou oitiva, a prescrição se operou considerando o transcurso de cerca de 19 anos da ocorrência dos fatos que poderiam motivar aplicação de sansão por parte do TCU.  
61.	Quanto à análise do mérito das contas, considera-se que resta prejudicada em razão da demora no julgamento do processo, que não foi motivada pelo responsável, uma vez que tal fato traz limitações ao exercício do contraditório e ampla defesa, inclusive em razão do falecimento do titular da unidade.
62	Na jurisprudência deste Tribunal, encontramos diversos julgados respaldados no entendimento de que o longo transcurso de tempo entre a prática do ato pelo responsável falecido e a citação dos herdeiros e sucessores, sem que tenham dado causa à demora processual, inviabiliza o exercício do contraditório e ampla defesa, dando ensejo ao arquivamento das contas, sem julgamento de mérito, por ausência dos pressupostos para o desenvolvimento válido e regular do processo. Entre esses, citam-se os seguintes: Acórdão 3879/2017-TCU-Primeira Câmara, da relatoria do Ministro Augusto Sherman; Acórdão 1492/2018-TCU-Primeira Câmara, da relatoria do Ministro Benjamin Zymler; e Acórdão 2269/2019-TCU-Segunda Câmara e 8.791/2016-2ª Câmara, ambos da relatoria do Ministro Augusto Nardes.
63.	Há de se considerar ainda que a auditoria da gestão, realizada pela Gerência Regional de Controle Interno/RJ, considerou como fato motivador de ressalva da gestão apenas a ausência de indicadores gerenciais, sendo recomendado a instituição de tais indicadores para o exercício subsequente. Quanto ao resultado da inspeção, a Secex-RJ indicou como item na proposta de citação e audiência apenas as irregularidades relacionadas aos valores pagos à Fundação Médica Pró - Instituto Nacional de Traumato - Ortopedia - Pró - INTO, por intermédio dos Contratos 15/1999, 64/2000 e 81/2000. Conforme relatado nos parágrafos 44 a 50 desta instrução, as defesas apresentadas em sede de contrarrazões, nos autos dos processos TC Processo 007.650/2000-7 (contas 1999) e TC Processo 005.170/2001-1 (contas 2000) elidiram, na quase totalidade, o possível débito apurado na inspeção, tendo restado o valor de R$ 189.000,00 atribuído aos responsáveis arrolados no TC Processo 005.170/2001-1.
64.	Diante do exposto e em virtude das referidas consequências decorrentes do longo tempo passado desde a ocorrência dos fatos descritos nesta tomada de contas, sem que os responsáveis tenham dado causa à demora processual, caberá propor o arquivamento dos autos, sem julgamento de mérito, por ausência dos pressupostos para o desenvolvimento válido e regular do processo.
V. Informações Adicionais
65.	Encontra-se apensado ao presente processo o TC Processo 003.738/2001-8, que trata da auditoria realizada no período de 05/04/2001 a 15/05/2001, no Núcleo Estadual do Ministério da Saúde no Rio de Janeiro, que teve como objetivo verificar os controles sobre o patrimônio e sobre o pessoal cedido à Prefeitura do Rio de Janeiro em decorrência da municipalização das unidades federais de saúde naquele município. O TCU, ao apreciar o relatório, mediante a Decisão 304/2002-TCU-1ª Câmara, da relatoria do Ministro Marcos Vinicios Vilaça (peça 5, p.26-27, do TC Processo 003.738/2001-8) , determinou ao Ministério da Saúde que:
8.1.1 - reveja os Termos de Cessão de Uso das unidades de saúde municipalizadas no Estado do Rio de Janeiro, de forma que passem a explicitar a base legal de cada Cláusula/Subcláusula;
8.1.2 - faça constar das contas anuais do NERJ, a partir deste exercício, relação com valores repassados/gastos a título de despesas com pessoal cedido às unidades de saúde municipalizadas no Estado do Rio de Janeiro, despesas com a manutenção e funcionamento das unidades e despesas para reposição de servidores federais cedidos e afastados, com totais discriminados por unidade de saúde;
8.1.3 - faça constar das contas do NERJ os relatórios produzidos para a aferição da qualidade das unidades de saúde municipalizadas no Estado do Rio de Janeiro;
8.1.4 - faça constar das contas do NERJ, até a efetiva regularização, a fase em que se encontra a cessão de uso definitivo dos bens imóveis referentes às unidades de saúde municipalizadas, conforme Termos de Cessão de Uso celebrados entre a União e a Prefeitura Municipal da Cidade do Rio de Janeiro;
66.		A Gerência Regional de Controle Interno/RJ, quando da análise da gestão do NERJ/MS relativa ao exercício de 2001, verificou que a Unidade estaria adotando as providências na sua área de competência para regularizar a cessão das unidades de saúde, integrantes do acervo do extinto INAMPS, municipalizadas conforme a política de descentralização (municipalização/estadualização) da saúde pública. Observou, no entanto, que o assunto teria o envolvimento de outros órgãos, como a SPU e também dependeria de entendimentos com autoridades municipais e estaduais (peça 1, p. 41-43) . 
67.	Com relação aos servidores federais em exercício nas unidades municipalizadas, no Relatório de Auditoria da Gerência Regional de Controle Interno/RJ, que analisou as contas sob exame, consta a informação de que todos os servidores federais, lotados nos hospitais do Ministério da Saúde que foram municipalizados encontravam-se na condição de cedidos, com ônus para o cedente, conforme Portaria GM/MS 361, de 31/3/2000, publicada no DOU de 05/4/2000. De acordo com a informação no Relatório de Auditoria da gestão, os servidores seriam cedidos pelo NERJ (peça 1, p. 45, item II.3.2) . No entanto, nos autos do TC Processo 003.738/2001-8 constam cópias das Portarias 1187, de 20/9/1999, 1231 e 1232, de 13/10/1999 e 361, de 31/3/2000, mediante as quais o Ministro da Saúde coloca à disposição da Secretaria Municipal de Saúde do Rio de Janeiro servidores lotados nas unidades hospitalares objeto do Termo de Cessão de Uso celebrado entre o Ministério e a Prefeitura em março de 1999. As portarias indicam os servidores como sendo do Quadro de Pessoal do Ministério da Saúde (peça 9, e peça 10, p. 1-28, do TC Processo 003.738/2001-8) . 
68.	Analisando o Relatório de Gestão do NERJ, relativo ao exercício 2002 (peça 1, p. 19 do TC Processo 012.169/2003-7) , identifica-se a informação do gestor expressa da seguinte maneira: 
Em verdade, como herdeiro da imensa rede de unidades pertencentes ao extinto Instituto Nacional de Assistência Médica da Previdência Social (INAMPS) e das unidades do Ministério da Saúde que atendiam, exclusivamente, os programas de saúde mental e tisiologia, o Núcleo Estadual transformou-se num imenso órgão de recursos humanos, mesmo com a transferência dessas unidades em sua maioria à gestão municipal da Prefeitura da Cidade do Rio de Janeiro, da Prefeitura Municipal de Niterói, da Prefeitura Municipal de Petrópolis e da Prefeitura Municipal de Nova Friburgo, além de outras prefeituras do interior do Estado do Rio de Janeiro que sediavam os antigos Órgãos Locais e Serviços de Medicina Social do INAMPS.
Entre servidores federais ativos e inativos esse contingente alcança cerca de 780 mil pessoas que, somado aos dependentes, o universo estimado seria de 140 mil.
 (...) a realidade, entretanto, demonstra que se torna indispensável e obrigatória controlar a frequência dos servidores (ainda que atuando em unidades sob gestão municipal) , efetuar o pagamento dos salários, realizar perícia médica dos próprios e dependentes, promover os procedimentos disciplinares para os ilícitos administrativos cometidos e aplicar as penalidades previstas na Lei 8.112/90, além da realização dos procedimentos para a concessão de direitos e vantagens, incluídas as aposentadorias e pensões.
69.	Consta do Relatório da Auditoria a informação de que, mediante a Portaria 2016/GM, de 30/10/2002, o Ministério da Saúde teria criado um grupo de trabalho para análise da Decisão 304/2002-TCU-1ª Câmara da relatoria do Ministro Marcos Vinicios Vilaça. Posteriormente, o Ministro da Saúde, mediante a Portaria 2291/GM, determinou ao NERJ/MS que desse cumprimento às determinações feitas ao Ministério da Saúde contidas nos itens 8.1.2, 8.1.3 e 8.1.4 da multicitada decisão.
70.	Consulta aos processos de contas anuais e Relatórios de Gestão dos exercícios posteriores a 2001, indica que o NERJ/MS não cumpriu o quanto estabelecido na Portaria 2291/GM uma vez que não apresentou, nos Relatórios de Gestão dos exercícios posteriores, informações que atendam às determinações contidas nos itens 8.1.2, 8.1.3 e 8.1.4 de citada Decisão 304/2002-TCU-1ª Câmara da relatoria  do Ministro Marcos Vinicios Vilaça.
71.	Ante a constatação da falta de informações sobre o cumprimento das determinações contidas nos itens 8.1.2, 8.1.3 e 8.1.4 da Decisão 304/2002-TCU-1ª Câmara, da relatoria do Ministro Marcos Vinicios Vilaça, caberia diligenciar o ministério no intuito de esclarecer a situação dos servidores federais cedidos para exercerem atividades nas unidades de saúde municipalizadas, bem como como é realizado o controle sobre essas cessões e identificar como são repassados os recursos para pagamento dos salários e origem de tais recursos.
72.	No entanto, essa informação deveria ser requerida do Ministério da Saúde e não propriamente do NERJ/MS (atual Superintendência Estadual do Ministério da Saúde no Rio de Janeiro) , a quem caberia apresentar as informações contidas nos itens 8.1.2 a 8.1.4 da citada decisão desta Corte. Além disso, eventuais irregularidades na cessão de pessoal não afetariam as presentes contas, haja vista terem constituído ato do Ministro da Saúde, conforme parágrafo 67 desta instrução. Por tudo isso e diante do descrito nos parágrafos 61-64 desta instrução, verifica-se que as questões tratadas no âmbito do TC Processo 003.738/2001-8 não afetarão o mérito das contas ora examinadas, sendo assim torna-se dispensável a realização de diligência, razão pela qual não será proposto a medida saneadora.
73.	Ademais, a Resolução-TCU 315, de 22/4/2020, que dispõe sobre a elaboração de deliberações que contemplem medidas a serem tomadas pelas unidades jurisdicionadas no âmbito do Tribunal de Contas da União, estabelece em seu art. 4º que as determinações devem ser formuladas para: I - interromper irregularidade em curso ou remover seus efeitos; ou II - inibir a ocorrência de irregularidade iminente. 
74.	A mesma resolução, em seu art. 17, § 3º dispõe que ficam dispensados, a critério do relator, os monitoramentos para: 
a) as determinações já proferidas que não se enquadrem nos critérios previstos no inciso I do art. 2º, salvo se houver determinação expressa para tal; 
b) as recomendações proferidas em deliberações prolatadas há mais de três anos. 
75.	Além do tempo decorrido desde a multicitada decisão (quase dezoito anos) , observa-se a não adequação do teor das determinações contidas nos itens 8.1.2 a 8.1.4 ao disposto no art. 4º da Resolução-TCU 315/2020, enquadrando-se, portanto, nas situações de serem dispensadas de monitoramento.
76.	No entanto a situação dos servidores federais cedidos para exercerem atividades nas unidades de saúde municipalizadas localizadas no estado do Rio de Janeiro e como é realizado o controle sobre essas cessões, é fato de grande relevância, até porque a situação pode estar ocorrendo também em outros estados.
77.	A SecexSaúde encontra-se promovendo o levantamento das determinações e recomendações de que trata o § 3º do mesmo artigo 17, da Resolução-TCU 315/2020, com vistas a subsidiar a Segecex, no cumprimento do comando contido no § 4º. do art. 17 do mesmo normativo. Nesse levantamento deverão ser incluídas as determinações contidas na Decisão 301/2002-TCU-1ª Câmara, da relatoria do Ministro Marcos Vinicios Vilaça, de maneira que a questão receberá o tratamento necessário.
CONCLUSÃO
78.	Os fatos relatados nos parágrafos 11 a 21, que determinaram o sobrestamento do presente processo, acabaram por postergar excessivamente o julgamento das contas sob exame, as quais foram retiradas do sobrestamento em 17/1/2020. 
79.	O resultado do julgamento das contas, objetos dos processos TC Processo 007.650/2000-7 e TC Processo 005.170/2001-1, descrito nos parágrafos 43 a 50 da presente instrução, leva à conclusão de que as irregularidades apuradas na inspeção, relacionadas aos contratos 15/1999, 64/2000 e 81/2000, não tiveram reflexo financeiro negativo na gestão objeto do processo ora analisado, mesmo com a ocorrência de pagamentos relativos aos contratos 64/2000 e 81/2000 na gestão do exercício 2001 (objeto do processo ora examinado) . 
80.	Conforme relatado nos parágrafos 44 a 50 desta instrução, as defesas apresentadas em sede de contrarrazões, nos autos dos processos TC Processo 007.650/2000-7 e TC Processo 005.170/2001-1 elidiram, na quase totalidade, o possível débito apurado na inspeção realizada pela Secex-RJ, tendo restado o valor de R$ 189.000,00 atribuído aos responsáveis arrolados no TC Processo 005.170/2001-1 (contas referentes exercício de 2000) .
81.	Na análise realizada nesta instrução, verificou-se que já ocorreu a prescrição da pretensão punitiva em relação aos responsáveis (parágrafos 58 a 60) , com impedimento, inclusive, de realização de audiência do titular da unidade no exercício ora examinado, Sr. Ronaldo Luiz Gazolla, falecido em 2002. 
82.	Quanto à análise do mérito das contas, é considerada prejudicada pelos motivos expostos nos parágrafos 61 a 64, em especial, pelo longo decurso de tempo entre os atos praticados e o exame de mérito (cerca de dezenove anos) e o consequente prejuízo ao exercício do contraditório e ampla defesa.
83.	Assim, diante do longo tempo decorrido desde a ocorrência dos fatos descritos nesta tomada de contas, sem que os responsáveis tenham dado causa à demora processual, cabe propor o arquivamento dos autos, sem julgamento de mérito, por ausência dos pressupostos para o desenvolvimento válido e regular do processo.
84.	Sobre as determinações da Decisão 304/2002-TCU-1ª Câmara da relatoria do Ministro Marcos Vinicios Vilaça, diante do descrito nos parágrafos 65-75 desta instrução, verifica-se que as questões tratadas no âmbito do TC Processo 003.738/2001-8 não afetarão o mérito das contas ora examinadas, razão pela qual não se fará proposta relacionada ao assunto.
PROPOSTA DE ENCAMINHAMENTO
85.	Ante o exposto, submetem-se os autos à consideração superior, propondo:
a) com fulcro no art. 212, do Regimento Interno do Tribunal de Contas da União, arquivar os presentes autos, sem o julgamento do mérito das contas dos responsáveis pela gestão do Núcleo Estadual do Ministério da Saúde no Rio de Janeiro - NERJ/MS (atual Superintendência Estadual do Ministério da Saúde no Rio de Janeiro) , relativas ao exercício de 2001, por ausência de pressupostos para o desenvolvimento válido e regular do processo (parágrafos 61 a 64 desta instrução) ; e 
b) encaminhar cópia do acórdão que vier a ser adotado à Superintendência Estadual do Ministério da Saúde no Rio de Janeiro, destacando que o relatório e o voto que o fundamentarem poderão ser acessados por meio do endereço eletrônico www.tcu.gov.br/acordaos e que, caso exista interesse, o Tribunal poderá encaminhar-lhes cópia desses documentos sem quaisquer custos."
3.	O Procurador Marinus Eduardo De Vries Marsico, do Ministério Público de Contas, assim se pronunciou (peça 47) , in verbis:
"Trata-se de Tomada de Contas Ordinária de 2001 do Núcleo Estadual do Ministério da Saúde no Estado do Rio de Janeiro.
A sugestão técnica de arquivamento do processo está parcialmente sustentada no longo decurso de prazo entre a data dos fatos apreciados nas contas e o momento atual do julgamento, lapso temporal que claramente enfraqueceu os pressupostos de constituição das contas que deveriam ser julgadas.
Dessa forma, à vista dos motivos apresentados pela SecexSaúde, manifestamos, no essencial, nossa concordância com a proposta técnica uníssona de peças 45 e 46. 
Na eventualidade de o E. Relator não endossar a proposta de arquivamento processual, pois as informações dos autos demonstram que ao longo dos 19 anos o Tribunal não quedou inerte, sugerimos que alternativamente as contas dos gestores sejam julgadas regulares, dando-lhes quitação plena. 
Como justificativa para essa segunda possibilidade, destacamos dois parágrafos da derradeira instrução (peça 45) :
56. O resultado do julgamento das contas, objetos dos processos TC Processo 007.650/2000-7 e TC Processo 005.170/2001-1, descrito nos parágrafos 43 a 50 da presente instrução, leva à conclusão de que as irregularidades apuradas na inspeção, relacionadas aos contratos 15/1999, 64/2000 e 81/2000, não tiveram reflexo financeiro negativo na gestão objeto do processo ora analisado, mesmo com a ocorrência de pagamentos relativos aos contratos 64/2000 e 81/2000 na gestão do exercício 2001 (objeto do processo ora examinado) .  
 (...) 
63. Há de se considerar ainda que a auditoria da gestão, realizada pela Gerência Regional de Controle Interno/RJ, considerou como fato motivador de ressalva da gestão apenas a ausência de indicadores gerenciais, sendo recomendado a instituição de tais indicadores para o exercício subsequente. Quanto ao resultado da inspeção, a Secex-RJ indicou como item na proposta de citação e audiência apenas as irregularidades relacionadas aos valores pagos à Fundação Médica Pró - Instituto Nacional de Traumato - Ortopedia - Pró - INTO, por intermédio dos Contratos 15/1999, 64/2000 e 81/2000. Conforme relatado nos parágrafos 44 a 50 desta instrução, as defesas apresentadas em sede de contrarrazões, nos autos dos processos TC Processo 007.650/2000-7 (contas 1999) e TC Processo 005.170/2001-1 (contas 2000) elidiram, na quase totalidade, o possível débito apurado na inspeção, tendo restado o valor de R$ 189.000,00 atribuído aos responsáveis arrolados no TC Processo 005.170/2001-1."
	É o relatório.

não há

Procurador Marinus Eduardo De Vries Marsico.

TOMADA DE CONTAS. EXERCÍCIO 2001. UNIDADE TÉCNICA PROPÕE O ARQUIVAMENTO PELO LONGO LAPSO TEMPORAL. MINISTÉRIO PÚBLICO PROPÕE JULGAMENTO DAS CONTAS PELA REGULARIDADE PLENA. O LONGO LAPSO TEMPORAL PARA O JULGAMENTO DE MÉRITO, CAUSADO PELO SOBRESTAMENTO DAS CONTAS, NÃO IMPEDE O JULGAMENTO. DIANTE DAS FALHAS/IMPROPRIEDADES DETECTADAS NAS CONTAS, FAZ-SE NECESSÁRIO JULGÁ-LAS CONTAS REGULARES, COM RESSALVAS. CIÊNCIA AOS INTERESSADOS. ARQUIVAMENTO.

TOMADA DE CONTAS (TC)

Secretaria de Controle Externo da Saúde (SecexSaude).

Cuidam os autos de Tomada de Contas Anuais do Núcleo Estadual do Ministério da Saúde no Rio de Janeiro - NEMS/RJ, relativas ao exercício de 2001.
2.	A Gerência Regional da Secretaria Federal de Controle Interno no Estado do Rio de Janeiro analisou as contas e registrou os resultados dos exames no Relatório de Auditoria 088075 (peça 1, p. 36-49) .
3.	A Secex-RJ, de seu lado, verificou que o processo foi constituído em conformidade com os elementos exigidos no art. 15 da IN/TCU12/96 (peça 2, p. 23) . Na instrução inicial foram destacadas as falhas/impropriedades abaixo descritas, colhidas do Relatório de Auditoria do Controle Interno (peça 2, p. 23-24) :
" (...) divergências nos registros constantes do SIAFI, nas Contas Contábeis do Grupo 1.4.2.1.1.00.00 - Bem Imóveis, e no SPIU, exigindo a continuidade das gestões implementadas para identificação, localização e caracterização da situação de cada imóvel de propriedade do Ministério da Saúde no território do Estado do Rio de Janeiro;
 (...) utilização de bens e instalações do Núcleo Estadual por terceiros (Advocacia-Geral da União-AGU, Agencia Nacional de Vigilância Sanitária-Anvisa e Secretaria Estadual de Saúde do Estado do Rio de Janeiro -SES/RJ) , sem as formalizações pertinentes de cessão de uso, cadastro de responsabilidade por bens e respectivo rateio das despesas; 
 (...) acréscimo ao contrato de reforma dos 7º, 8º, 9º e 10º pavimentos do edifício sede do NERJ, por meio do 2º Termo Aditivo, em 02/10/2001, no percentual de 35,50 % do valor da obra, sem que os aditamentos estivessem acompanhados de planilhas de custos, referentes à sala cofre, no valor de R$ 297.180.90, e ao concreto celular, no valor de R$ 153.873.16, contrariando o art. 7º, § 2º, da Lei 8.666/93."
4.	Registrou-se que os acréscimos injustificados ao contrato de reforma dos 7º, 8º, 9º e 10º pavimentos do edifício sede do NEMS/RJ foram objeto de representação ao TCU, com proposta de apuração no âmbito do presente processo de contas anuais (peça 1, p. 2-18) , e que seria necessária a apuração de possível ilegalidade cometida pela Consultoria Jurídica de NERJ/MS, envolvendo emissão de pareceres jurídicos por servidor inabilitado, com a anuência do Consultor Jurídico (peça 2, p. 20) .
5.	Diante dessas questões, a Secex-RJ entendeu ser importante a realização de uma investigação mais aprofundada dos fatos e a verificação do cumprimento de determinações/recomendações (Decisão 304/2002-1ªC, Relator Min. Marcos Vinicios Vilaça, TC Processo 003.738/2001-8) . Propôs, então, inspeção no NEMS/RJ e diligências para colher subsídios à inspeção (peça 2, p. 25) . O Secretário destacou que como o NEMS/RJ realizou, nos anos anteriores, licitações para adquirir bens ou contratar serviços a serem executados em hospitais a ele vinculados era relevante adicionar à diligência solicitação de informações sobre processos licitatórios realizados em 2001 e 2002 para aquisição de bens/serviços para o Hospital Geral de Bonsucesso e o Hospital dos Servidores do Estado (peça 2, p. 26) .
6.	Após a realização de diligências e de inspeção (Despacho de 31/1/2003, Min. Marcos Vinicios Vilaça, TC-Processo 007.776/2002-75, peça 2, p. 35) , realizada no período de 4/2/2004 a 30/4/2004, elaborou-se relatório (peça 3, p. 2-34) . No processo da inspeção autuado (TC Processo 003.738/2001-9) , apensado a este processo de contas, foram identificadas as seguintes situações (peça 3, p. 4-5) :
"a) em relação ao cadastramento dos imóveis de propriedade do Ministério da Saúde situados no território do Estado do Rio de Janeiro, providências estariam sendo adotadas com vistas a regularização da situação dos imóveis, bem como regularização dos ocupados por secretarias municipais de saúde;
b) também estariam sendo aditadas providências com vistas a regularizar a cessão de bens e instalações do imóvel-sede do Núcleo Estadual ocupados por terceiros, bem como regularização das doações de veículos à diversas secretarias municipais de saúde; 
c) a situação de irregularidade que estaria ocorrendo na Consultoria Jurídica do NERJ/MS, relatada no parágrafo 5 desta instrução, havia sido resolvida;
d) quanto à questão levantada pela CGU sobre os acréscimos ao contrato de reforma dos 7º, 8º, 9º e 10º pavimentos do edifício sede do NERJ, por meio do 2º Termo Aditivo, em 02/1012001, no percentual de 35,50 % do valor da obra, sem que o aditamento estivesse acompanhado de planilhas de custos, referentes à sala cofre, no valor de R$ 297.180.90, e ao concreto celular, no valor de R$ 153.873.16, o NERJ/MS não apresentou qualquer justificativa, apesar das diversas solicitações efetuadas pela Equipe de Inspeção."
7.	Além das questões apontadas pela CGU no Relatório de Auditoria de Avaliação da Gestão 088075, a partir da inspeção realizada no NEMS/RJ foram identificadas irregularidades relacionadas aos contratos firmados com a Fundação Pró-INTO, descritos pela Unidade Técnica da seguinte forma (peça 3, p. 32) : 
"a) pagamentos no valor total de RS 3.363.777.00 (três milhões, trezentos e sessenta e três mil, setecentos e setenta e sete reais) à Fundação Médica Pró - Instituto Nacional de Traumato - Ortopedia - Pró - INTO, por intermédio dos Contratos 15/1999 (R$ 1.185.903,00) , 64/2000 (R$ 1.867.833,00) e 81/2000 (R$ 310.041,00) , para o desenvolvimento de ações, produtos e serviços cujos objetivos finais não foram efetivamente alcançados; 
b) falta de acompanhamento dos Contratos 15/1999, 64/2000 e 81/2000 por parte do Núcleo Estadual do Ministério da Saúde no Estado do Rio de Janeiro - NERJ/MS, apesar de existirem em todos eles cláusulas estabelecendo a responsabilidade do NERJ/MS, na condição de contratante, no sentido de supervisionar e acompanhar o desenvolvimento dos trabalhos em todas as suas fases; 
c) ausência de elaboração de projeto básico quando da celebração dos Contratos 15/1999, 64/2000 e 81/2000, conforme determinam os artigos 6º, inciso IX, e 7º, § 2º, inciso I, da Lei 8.666/93; 
d) ausência de definição de metodologia a ser aplicada no projeto quando da celebração dos contratos 15/1999, 64/2000 e 81/2000;
e) ausência de definição de etapas para a execução dos Contratos 15/1999, 64/2000 e 81/2000 que estabelecessem as ações, os objetivos intermediários, os prazos, as metas e os responsáveis;
f) ausência de comprovação de qualquer resultado efetivo que beneficiasse a Administração Pública e/ou a sociedade com a celebração dos Contratos 15/1999, 64/2000 e 81/2000."
8. 	O que precisa ser levado em consideração é que as irregularidades, constatadas na inspeção, relacionadas aos Contratos 15/1999, 64/2000 e 81/2000, ocorreram, principalmente, nos exercícios de 1999 e 2000, sob a responsabilidade da Sra. Ana Tereza da Silva Pereira Camargo, gestora do NERJ/MS nos exercícios citados. Os pagamentos realizados para a Fundação Pró-INTO foram resumidos da seguinte forma:
		Valores Pagos Anualmente por Responsáveis (R$) 
	Totais
Pagos (R$) 

	 Contrato
	Ana Tereza da Silva P. Camargo  
	Ronaldo. Gazolla   
	
		1999
	2000
	2001
	
	15/1999
	711.541,80
	474.361,20
		1.185.903,00

	64/2000
		1.681.049,70
	186.783,30
	1.867.833,00

	81/2000
		93.012,30
	217.028,70
	310.041,00

	Totais
	711.541,80
	2.248.423,20
	403.812,00
	3.363.777,00

	Fonte: Relatório de Inspeção (peça 3, p. 7-8, 22-23, 25-26) 
9.  	A Equipe de Inspeção entendeu que caberia realização de audiência da Sra. Ana Tereza da Silva Pereira Camargo, gestora do NERJ/MS (exercícios 1999/2000) , e dispensaria a audiência do Sr. Ronaldo Luiz Gazolla (exercício 2001) , pelo seu falecimento em 15/8/2002. Quanto aos valores pagos indevidamente à Fundação Médica Pró-Instituto Nacional de Traumato-Ortopedia (Pró-Into) , o entendimento foi o de que caberia a citação da Fundação, solidariamente com seu Diretor-Presidente, Sr. Joaquim Pires e Albuquerque Pizzolante, com a Sra. Ana Tereza da Silva Pereira Camargo, Gerente do NERJ/MS, para os pagamentos realizados nos exercícios 1999 e 2000 e com o Sr. Ronaldo Luiz Gazolla (por seus herdeiros e sucessores) , Gerente do NERJ/MS, para os pagamentos realizados no exercício 2001. 
10.	Ocorre que as contas de 1999 e 2000 (gestão da Sra. Ana Tereza da Silva Pereira Camargo) já haviam sido julgadas regulares com ressalva com quitação aos responsáveis e determinações (TC Processo 007.650/2000-7 - exercício 1999 - Ata 36/01 - Relação 71/01 - Sessão de 09.10.2001 da 1ª C; TC Processo 005.170/2001-1 - exercício 2000 - Ata 40/01 - Relação 06/01 - Sessão de 06.11.2001 da 1ª C, respectivamente) . 
11.	Diante dessa situação a saída regimental prevista nos artigos 206 e 288 do RI/TCU foi aplicada, qual seja: remeter os autos ao MP/TCU para a avaliação da necessidade de impetrar Recurso de Revisão para reabertura das contas dos exercícios 1999 e 2000, para oportunizar a realização de citação e audiência dos responsáveis, com o sobrestamento das contas de 2001 até o julgamento do recurso, caso impetrado pelo Ministério Público (peça 3, p. 34) .
12.	Ao concordar com a proposta de sobrestamento dos autos até o julgamento dos Recursos de Revisão das contas do NERJ/MS (exercício de 1999 - TC Processo 007.650/2000-7; exercício de 2000 - TC Processo 005.170/2001-1; peça 3, p. 38) , o Ministro Marcos Vinícios Vilaça, então Relator do feito, determinou o sobrestamento do processo de contas ora em análise (peça 3, p. 39) .
I
Situação dos processos de contas do Núcleo Estadual do Ministério da Saúde no Rio de Janeiro exercícios 1999 (TC Processo 007.650/2000-7) e 2000 (TC Processo 005.170/2001-1) , motivadores do sobrestamento das presentes contas
13.	Como visto, as Contas do NEMS/RJ de 1999 foram julgadas regulares com ressalva (TC Processo 007.650/2000-7, Primeira Câmara/TCU, Relação 71/2001, Relator Ministro Walton Alencar, Ata 36/2001, peça 19, fl. 18) . Doravante, por meio do Acórdão 238/2009-TCU-Plenário (Relator Ministro Aroldo Cedraz) , o Recurso de Revisão interposto pelo MP/TCU foi conhecido e, no mérito, teve provimento para tornar insubsistente a decisão anterior. Com isso, as contas da Srª Ana Tereza da Silva Pereira Camargo, do exercício de 1999, foram julgadas irregulares com aplicação de multa, mantendo-se o julgamento pela regularidade com ressalvas das contas dos demais responsáveis (peça 19, p. 25-39, TC Processo 007.650/2000-7) . O Acórdão 238/2009-TCU-Plenário transitou em julgado em 26/7/2011 e o processo foi encerrado com a constituição de cobrança executiva (TC Processo 007.650/2000-7, peça 20, fls.49-51) . 
14.	Já as Contas do NEMS/RJ de 2000 também tinham sido julgadas regulares com ressalva (TC Processo 005.170/2001-1, Primeira Câmara/TCU, Relação 06/2001, Relator Ministro Augusto Sherman Cavalcanti, Ata 40/2001, peça 3, fl. 38) . Doravante, por meio do Acórdão 848/2012-TCU-Plenário (Relator Ministro José Jorge) , o Recurso de Revisão interposto pelo MP/TCU foi conhecido e, no mérito, teve provimento para tornar insubsistente a decisão anterior. As alegações de defesa da Srª Ana Tereza da Silva Pereira Camargo e da Fundação Oscar Rudge (anteriormente denominada Fundação Médica Pró-Instituto Nacional de Traumato-Ortopedia/Pro-Into) foram rejeitadas, com a fixação de novo e improrrogável prazo para a comprovação do recolhimento do valor de R$ 189.000,00, atualizado monetariamente a partir de 21/6/2000, até a data do efetivo pagamento (peça 4, fl. 41-42, TC Processo 005.170/2001-1) . No Acórdão 1541/2013-TCU-Plenáriolenário (Relator Ministro José Jorge) , as contas da Srª Ana Tereza da Silva Pereira Camargo, do exercício de 2000, foram julgadas irregulares (peça 129, fl.1, TC Processo 005.170/2001-1) . 
15.	Posteriormente, foram interpostos Recursos de Reconsideração (Acórdão 29/2016-TCU-Plenário, Revisor Ministro Walton Alencar Rodrigues, peças 172-176, TC Processo 005.170/2001-1) , com provimento parcial ao recurso da Srª Ana Tereza da Silva Pereira Camargo e negativa de provimento ao recurso da Fundação Oscar Rudge (peça 172) . Com a formação dos processos de cobrança executiva, os autos foram encerrados (peça 216) .
16.	Considerando a conclusão dos julgamentos dos processos TC Processo 007.650/2000-7 e TC Processo 005.170/2001-1, as contas ora examinadas foram retiradas do sobrestamento em 17/1/2020, dando-se continuidade à sua instrução.
II
Análise do mérito das contas pela Unidade Técnica 
17.	Conforme já mencionado, a gestão de 2001 do NEMS/RJ foi analisada pela Secretaria Federal de Controle Interno/RJ, que elaborou o Relatório de Auditoria 088075 (peça 1, p. 36-49) . Em relação às demandas anteriores desta Corte de Contas foi relatado que a Unidade jurisdicionada adotou providências para atender determinações relacionadas às contas dos exercícios de 1999 e 2000. 
18.	Com referência à Gestão Patrimonial foi observada, no geral, a legalidade e a atualização dos registros dos bens móveis e imóveis, sendo relatadas as seguintes constatações: a) divergências nos registros constantes do SIAFI, nas Contas Contábeis do Grupo 1.4.2.1.1.00.00 - Bem Imóveis, e no SPIU, exigindo a continuidade das gestões implementadas para identificação, localização e caracterização da situação de cada imóvel de propriedade do Ministério da Saúde no território do estado do Rio de Janeiro; b) utilização de bens e instalações do Núcleo Estadual por terceiros (Advocacia-Geral da União-AGU. Agencia Nacional de Vigilância Sanitária-Anvisa e Secretaria Estadual de Saúde do Rio de Janeiro-SES/RJ) , sem as formalizações pertinentes de cessão de uso, cadastro de responsabilidade por bens e respectivo rateio das despesas. Como reflexo da ausência desses instrumentos, o relatório cita a utilização pela SES/RJ de 86 (oitenta e seis) linhas telefônicas, bem como diversos veículos cedidos a secretarias municipais de saúde, sem a cessão formal dos mesmos.
19.	Quanto à gestão patrimonial de bens móveis e imóveis, reconheceu-se que a regularização das situações descritas dependeria de um esforço conjunto do NEMS/RJ, de unidades superiores da estrutura organizacional do Ministério da Saúde, da Assessoria Jurídica e da Gerência Regional do Patrimônio da União, bem como de autoridades em nível estadual e municipal.
20.	Em inspeção, a Secex-RJ constatou que as seguintes providências estavam sendo adotadas com relação à situação dos imóveis: regularização dos imóveis ocupados por secretarias municipais de saúde; regularização da cessão de bens e instalações do imóvel-sede do NEMS/RJ ocupados por terceiros; regularização das doações de veículos à diversas secretarias municipais de saúde.
21.	Na área de Suprimento de Bens e Serviços foram verificados processos de aquisição de bens e a correta execução de contratos, muito embora no contrato firmado com a Volume Construções e Participações Ltda., que teve como objeto a reforma dos 7º, 8º, 9º e 10º pavimentos do edifício sede do NERJ/MS, tenha sido verificado acréscimo de 35,5% ao valor da obra por meio do 2º Termo Aditivo, em 02/10/2001, sem que os aditamentos estivessem acompanhados de planilhas de custos, referentes à sala cofre, no valor de R$ 297.180.90, e ao Concreto Celular, no valor de R$ 153.873.16, contrariando o art. 7º, § 2º, da Lei 8.666/93. 
22.	Em resposta ao questionamento do Controle Interno, o gestor apresentou cópia da proposta da contratada e planilha de custos referente aos itens sala cofre e concreto celular (peça 1, p.47) , o que demonstrou que a obra estava sendo executada. A recomendação foi, então, no sentido de que as planilhas fossem inseridas no processo relativo à celebração do termo aditivo e em futuras licitações referentes a obras e serviços, de modo que os orçamentos detalhados em planilhas pudessem expressar a composição de todos os custos unitários (peça 1, p. 47) .
23.	A equipe de auditoria do Controle Interno considerou que mesmo sendo positivas as ações implementadas para aprimorar a gestão hospitalar, como a unidade auditada não apresentou indicadores gerenciais, não foi possível aferir a ação administrativa quanto aos aspectos de eficiência, eficácia e economicidade, em desconformidade com o disposto no art. 15 da IN/TCU 12/96, recomendando ao gestor a instituição de indicadores de gestão para o próximo exercício (peça 1, p. 48-49) . A ausência de indicadores gerenciais motivou a ressalva no parecer do Controle Interno (Certificado de Auditoria 088075, peça 1, p. 50) .
24.	A Secex/RJ, com base nos normativos vigentes à época, verificou a conformidade das peças que compõem o processo.
25.	Em relação aos efeitos, nas contas do exercício de 2001, ora analisadas, do julgamento dos recursos de revisão interpostos pelo MP/TCU nos processos TC Processo 007.650/2000-7 e Processo 005.170/2001-1, a Unidade Técnica rememora que a inspeção realizada pela Secex-RJ teve o objetivo de esclarecer pontos passíveis de maiores esclarecimentos constantes do Relatório de Auditoria da Gerência de Controle Interno 088075. 
26.	No que pertine aos acréscimos ao contrato de reforma dos 7º, 8º, 9º e 10º pavimentos do edifício sede do NERJ, por meio do 2º Termo Aditivo, em 02/10/2001, no percentual de 35,50% do valor da obra, após os esclarecimentos apresentados pelo gestor do NEMS/RJ a questão foi considerada superada. 
27.	As irregularidades mais graves em contratações foram constatadas em gestões anteriores, o que, como visto, justificou o sobrestamento do presente processo até a apreciação dos recursos de revisão interpostos pelo MP/TCU em relação às contas de 1999 e 2000.
28.	É bom repisar que as irregularidades apuradas na inspeção realizada pela Secex/RJ, relacionadas aos contratos 15/1999, 64/2000 e 81/2000, não tiveram reflexo financeiro negativo na gestão ora analisada (contas 2001) , mesmo com a ocorrência de pagamentos relativos aos contratos 64/2000 e 81/2000 na gestão do exercício 2001, pois esses pagamentos decorreram de obrigações contratuais assumidas em exercícios anteriores.
29.	Mesmo que se levantasse a possibilidade de ouvir em audiência o titular do NEMS/RJ no exercício de 2001 em relação às irregularidades concernentes ao acompanhamento da execução dos contratos, que motivaram o julgamento das contas dos exercícios 1999 e 2000 como irregulares, não seria possível dado o falecimento do Titular do NEMS/RJ no exercício de 2001, Sr. Ronaldo Luiz Gazola, ocorrido em 15.08.2002. 
30.	Demais disso, a Unidade Técnica lembra que, conforme o Acórdão 1441/2016-TCU-Plenário (Relator Ministro Benjamin Zymler) , ocorreu a prescrição da pretensão punitiva quanto a qualquer outro possível responsável nas presentes contas, pois o processo ora em análise se refere a contas do exercício de 2001, tendo ocorrido o transcurso de cerca de 19 anos da ocorrência dos fatos.  
31.	Diante desse cenário, a Unidade Técnica, ao fazer a análise do mérito, considera que ela resta prejudicada, haja vista a demora de quase 20 anos para o julgamento do processo de contas anuais de 2001 do NEMS/RJ, não motivada pelo responsável e que traz limitações ao exercício do contraditório e ampla defesa, inclusive em razão do falecimento do titular da unidade.
32.	Destaca que na jurisprudência deste Tribunal há entendimentos no sentido de que "o longo transcurso de tempo entre a prática do ato pelo responsável falecido e a citação dos herdeiros e sucessores, sem que tenham dado causa à demora processual, inviabiliza o exercício do contraditório e ampla defesa, dando ensejo ao arquivamento das contas, sem julgamento de mérito, por ausência dos pressupostos para o desenvolvimento válido e regular do processo. Entre esses, citam-se os seguintes: Acórdão 3879/2017-TCU-Primeira Câmara, da relatoria do Ministro Augusto Sherman; Acórdão 1492/2018-TCU-Primeira Câmara, da relatoria do Ministro Benjamin Zymler; e Acórdão 2269/2019-TCU-Segunda Câmara e 8.791/2016-2ª Câmara, ambos da relatoria do Ministro Augusto Nardes."
33.	Relembra, ainda, que o único fato que motivou ressalva da gestão foi a ausência de indicadores gerenciais, que ensejou recomendação para a criação de indicadores para o exercício subsequente, e que as justificativas decorrentes da inspeção da Secex-RJ elidiram, na quase totalidade, o possível débito apurado na inspeção, tendo restado o valor de R$ 189.000,00 atribuído aos responsáveis arrolados no TC Processo 005.170/2001-1, ou seja, contas de 2000.
34.	Assim, propõe o arquivamento dos autos, sem julgamento de mérito, por ausência dos pressupostos para o desenvolvimento válido e regular do processo, ao mesmo tempo em que traz informações adicionais, que não afetam o mérito das presentes contas, razão pela qual não serão aqui repetidas, por estarem descritas no Relatório que embasa o julgamento das presentes contas.
35.	É bom frisar, por atual, que a SecexSaúde está promovendo o levantamento das determinações e recomendações de que trata o § 3º do mesmo artigo 17, da Resolução-TCU 315/2020, para dar subsídios à Segecex para cumprir o comando contido no § 4º do art. 17 do mesmo normativo. No levantamento deverão ser incluídas as determinações contidas na Decisão 301/2002-TCU-1ª Câmara (Relator Ministro Marcos Vinicios Vilaça) .
III
Análise do mérito das contas pelo MP/TCU
36.	O Procurador Marinus Eduardo De Vries Marsico, do Ministério Público de Contas (peça 47) , destacou que a sugestão de arquivamento do processo por parte da Unidade Técnica está parcialmente sustentada pelo longo decurso de prazo entre a data dos fatos apreciados nas contas e o atual momento de julgamento. 
37.	Há concordância de que o lapso temporal enfraqueceu os pressupostos de constituição e desenvolvimento válido das contas, motivo pelo qual, no âmbito do MP/TCU, expressa-se anuência com a proposta técnica uníssona de peças 45 e 46. 
38.	Alternativamente, coloca que caso não haja concordância com a proposta de arquivamento processual, as contas podem ser julgadas regulares, com quitação plena aos gestores. A justificativa para a segunda possibilidade apoia-se no fato de que as irregularidades contratuais constatadas na inspeção feita pela Secex/RJ estão relacionadas a contratos firmados durante as gestões de 1999 e 2000, e não tiveram reflexos financeiros negativos na gestão ora analisada. Demais disso, as alegações de defesa apresentadas nos processos TC Processo 007.650/2000-7 (contas 1999) e TC Processo 005.170/2001-1 (contas 2000) elidiram quase totalmente o possível débito apurado na inspeção, tendo restado o valor de R$ 189.000,00 atribuído aos responsáveis arrolados nas contas de 2000 (TC Processo 005.170/2001-1) .
IV
Análise do mérito das contas pelo Relator
39.	Em primeiro lugar, diante da situação processual relatada no presente Voto, permito-me discordar da proposta de encaminhamento da Unidade Técnica. Entendo que não é o caso de arquivar os autos, sem julgamento de mérito, por ausência dos pressupostos para o desenvolvimento válido e regular, vez que o processo de contas seguiu seu curso regular, inclusive com a realização de inspeção e diligências, conduzidas pela então Secex/RJ, para promover o saneamento dos autos.
40.	O que atrasou sobremaneira a apreciação das contas por esta Corte de Contas foi o fato de haver necessidade de sobrestamento dos autos para aguardar o julgamento dos recursos de revisão interpostos pelo MP/TCU para a reapreciação das contas dos exercícios de 1999 e 2000, que poderia ter reflexos negativos nas contas de 2001, ora em análise. 
41.	Como visto, apesar da reversão de julgamento de regulares com ressalvas para irregulares das contas de 1999 e 2000, esse fato não trouxe reflexos negativos para as contas de 2001. Mesmo com o o pagamento por parte do Sr. Ronaldo Gazolla, gestor do NEMS/RJ em 2001, de valores contratuais assumidos em 1999 e 2000, esse fato não refletiu negativamente em sua gestão diante das defesas apresentadas e do fato de que o débito restante foi atribuído à Fundação Oscar Rudge, que por meio do Acórdão Plenário 29/20016, teve negado provimento ao recurso interposto. 
42.	Com isso, não vislumbro qualquer impedimento para que as presentes contas possam ser apreciadas no mérito, levando em consideração as irregularidades/falhas/impropriedades relatadas pelo Controle Interno em seu Relatório de Auditoria de Gestão.
43.   	Não podemos desconsiderar as seguintes ocorrências verificadas no exercício de 2001: divergências em registros contábeis; utilização indevida de bens/instalações do NEMS/RJ por terceiros sem formalizações de cessão de uso; acréscimo a contrato de reforma de pavimentos do prédio sede do NEMS/RJ, em desconformidade com o art. 7°, §2º da Lei 8.666/93; ausência de indicadores gerenciais, que ensejou recomendação para a criação de indicadores para o exercício subsequente.
44.	O saneamento posterior de irregularidades/falhas/impropriedades constatadas, não exclui as ocorrências, tampouco a necessidade de recomendações/determinações para que problemas semelhantes não se repitam. Todavia, pelo longo lapso temporal entre as ocorrências do exercício de 2001 e o julgamento das contas, obviamente não faz mais sentido emitir recomendações/determinações, por totalmente intempestivas, mas isso não afasta a possibilidade de julgamento das contas dos gestores do exercício de 2001 pela regularidade com ressalvas.
45.	Em relação ao sobrestamento, tem-se que embora seu levantamento tenha ocorrido em 17/1/2020, os julgamentos dos Recursos de Revisão interpostos pelo MP/TCU para as contas de 1999 e 2000 ocorreram em 2009 e 2013, respectivamente [Acordão 238/2009-P (Min. Aroldo Cedraz) ; Acórdão 1541/2013-TCU-Plenário (Min. José Jorge) ]. Não há nos autos justificativas plausíveis para tamanha demora na retomada na apreciação das contas, o que gera a necessidade de envio dos autos para a Corregedoria do TCU para que possa avaliar a longa paralisação do processo de contas do NEMS/RJ, sem justificativas plausíveis, o que se mostra inadmissível.
46.	Em sendo assim, com as vênias de estilo por discordar dos pareceres emitidos nos autos, compreendo que as contas dos gestores do Núcleo Estadual do Ministério da Saúde no Estado do Rio de Janeiro (NEMS/RJ) , relativas ao exercício de 2001, podem ser julgadas regulares com ressalvas, com fundamento no art. 16, II, da Lei 8.443/1992, com expedição de quitação.
47.	Diante das considerações aqui alinhadas, Voto por que o Plenário desta Corte de Contas adote a proposta de Acórdão que ora submeto à deliberação.
TCU, Sala das Sessões Ministro Luciano Brandão Alves de Souza, em 5 de agosto de 2020.
RAIMUNDO CARREIRO 
Relator